【裁判字號】    99,親,114
【裁判日期】    991230
【裁判案由】    確認親子關係存在
【裁判全文】
臺灣臺南地方法院民事判決               99年度親字第114號
原      告  陳羿（香港居民）
訴訟代理人  陳惠菊律師
被      告  陳宗遠
            陳黛妮
            陳翎翎香港居民）.
            陳開云香港居民）.
上列當事人間請求確認親子關係存在事件，經本院於民國99年12
月16日言詞辯論終結，判決如下：
    主      文
確認原告與被告之被繼承人張英英（民國○○年○月○○○日生
，身分證統一編號：Ｚ000000000號，民國九十六年十
一月二十八日死亡）間之親子關係存在。
訴訟費用新臺幣參仟元由被告負擔。
    事實及理由
一、本件被告均未於言詞辯論期日到場，核均無民事訴訟法第38
    6條所列各款情形，爰依原告之聲請，由其一造辯論而為判
    決。
二、本件原告起訴主張：
  (一)原告、被告陳翎翎、被告陳開元均係香港居民。原告係被告
    陳宗遠與其配偶即被繼承人張英英（民國○○年○月○○日生，
    身分證統一編號：Ｚ000000000號，96年11月28日死亡）於婚
    姻關係中所生之子，亦為被告陳黛妮、陳翎翎及被告陳開云
    之妻陳綠妮（40年3月12日生，身分證統一編號：Ｚ00000000
    0號，99年3月4日死亡，但無子嗣，由其配偶即被告陳開云
    、父親即被告陳宗遠繼承）同父同母之長兄。然因原告是被
    告陳宗遠與被繼承人張英英在緬甸所生，相關出生證明文件
    均已因戰亂而滅失，且原告出生之醫院亦已不存在，以致無
    法取得原告確為被繼承人張英英所生之資料。因原告無法提
    出「香港生死登記處」所出具被繼承人張英英為原告母親之
    登記文件，財政部臺灣省南區國稅局之遺產稅核定通知書因
    此未將原告列為被繼承人張英英之繼承人，原告無法繼承被
    繼承人張英英之財產，使原告之繼承權受有損害，為此提起
    本件確認訴訟。
  (二)依香港澳門關係條例第38條規定「民事事件，涉及香港或澳
    門者，類推適用涉外民事法律適用法。涉外民事法律適用法
    未規定者，適用與民事法律關係最重大牽連關係地法律。」
    及涉外民事法律適用法第16條之規定「子女之身分，依出生
    時其母之夫之本國法，如婚姻關係於子女出生前已消滅者，
    依婚姻關係消滅時其夫之本國法。」本件原告出生時為44年
    5月30日，當時其母之夫即被告陳宗遠為有中華民國國籍之
    人，因此本件之準據法應為中華民國法律。爰依民事訴訟法
    第247條第1項規定，提起本件訴訟等情。並聲明：確認原告
    為被告之被繼承人張英英之子。
三、被告未於言詞辯論期日到場，亦未提出書狀作任何聲明或陳
    述。
四、得心證之理由：
  (一)按民事事件，涉及香港或澳門者，類推適用涉外民事法律適
    用法。涉外民事法律適用法未規定者，適用與民事法律關係
    最重大牽連關係地法律，香港澳門關係條例第38條定有明文
    。次按子女之身分，依出生時其母之夫之本國法，如婚姻關
    係於子女出生前已消滅者，依婚姻關係消滅時其夫之本國法
    。前項所稱之夫為贅夫者，依其母之本國法，涉外民事法律
    適用法第16條定有明文。經查，本件原告及被告陳翎翎、陳
    開云均係香港居民，有原告所提出香港永久性居民身份證正
    反面影本1件、香港生死登記處文件1件在卷可稽，且為兩造
    所不爭執，參諸上開規定，原告提起本件確認親子關係存在
    訴訟，應適用被繼承人張英英之夫即被告陳宗遠之本國法。
    次查，被告陳宗遠原係香港華僑，80年1月9日申請依配偶即
    被繼承人張英英定居，依當時「雙籍華僑持用外僑護照憑停
    留簽證來華申請設籍定居審核要點」之規定，核發第000000
    00號入境證副本。另查被告陳宗遠於80年1月22日已憑該張
    入境證副本辦理遷入（初設戶籍）登記。基上，被告陳宗遠
    原係香港華僑，經我國內政部戶政司查明行政資訊系統及現
    存檔案，查無被告陳宗遠經我國內政部許可喪失我國國籍之
    註冊資料，是以被告陳宗遠具有我國國籍，被告陳宗遠36年
    1月15日與國人即被繼承人張英英結婚時，具有我國國籍等
    情，有原告所提出內政部戶政司99年6月7日內戶司字第0990
    101735號、99年6月23日內戶司字第0990122043號書函各1件
    在卷可稽，因之關於本件訴訟，應適用中華民國法律。
  (二)按確認法律關係之訴，非原告有即受確認判決之法律上利益
    者，不得提起之；確認證書真偽或為法律關係基礎事實存否
    之訴，亦同。前項確認法律關係基礎事實存否之訴，以原告
    不能提起他訴訟者為限，民事訴訟法第247條第1項、第2項
    定有明文。查原告、被告間之親子關係存在與否，為定原告
    與被告間有無扶養、繼承等法律關係之基礎事實，原告欲確
    定與被告間是否存有親子關係，除提起確認之訴外，殊無他
    途，且所謂「確認判決之法律上利益」，係指因法律關係存
    否不明確，致一方在私法上之地位有受侵害之危險，而此項
    危險得以對於另一方之確認判決除去之而言。復按親子關係
    之存否，非但於當事人間之精神上有絕對利益存在，並因而
    衍生繼承及扶養等法律效果，是親子關係之存否，對父母子
    女而言自有即受確認判決之法律上利益，是就親子身分關係
    ，得提起確認親子關係存在或不存在之訴（最高法院23年上
    字第3973號判例及62年度第3次民庭庭推總會決議可參）。
    查原告主張其為香港居民，原告係被告陳宗遠與被繼承人張
    英英於婚姻關係中所生之子，因原告出生地在緬甸，相關出
    生證明文件均已因戰亂而滅失，且原告出生之醫院亦已不存
    在，以致無法取得原告確為被繼承人張英英所生之資料。因
    原告無法提出「香港生死登記處」所出具被繼承人張英英為
    原告母親之登記文件，財政部臺灣省南區國稅局之遺產稅核
    定通知書因此未將原告列為被繼承人張英英之繼承人，原告
    無法繼承被繼承人張英英之財產，使原告之繼承權受有損害
    等情，業據原告提出香港永久性居民身份證正反面影本1件
    、戶籍謄本1件、香港入境事務處人事登記處登記事項證明
    書1件、財政部臺灣省南區國稅局遺產稅核定通知書2件為憑
    ，因之被告之被繼承人張英英是否為原告母親，涉及雙方間
    母子身分、扶養、繼承等關係，且此種身分關係不明確之不
    安狀態，得以提起本件確認之訴除去，應認為原告有即受確
    認判決之法律上利益，故原告提起本件確認親子關係存在之
    訴，應予准許。
  (三)查原告主張原告係被告陳宗遠與其配偶即被繼承人張英英於
    婚姻關係中所生之子，亦為被告陳黛妮、陳翎翎及被告陳開
    云之妻陳綠妮（40年3月12日生，身分證統一編號：Ｚ000000
    000號，99年3月4日死亡，但無子嗣，由其配偶即被告陳開
    云、父親即被告陳宗遠繼承）同父同母之長兄等情，業據原
    告提出戶籍謄本2件、香港生死登記處文件1件、成大醫院婦
    產部優生保健科血緣鑑定報告書1件為證，並經本院向臺南
    市北區戶政事務所函查無誤，有臺南市北區戶政事務所99年
    9月28日南市北戶字第0990006130號函在卷可參，核屬相符
    ，依成大醫院婦產部優生保健科血緣鑑定報告書之結論記載
    ：「1.陳黛妮（女，民國49年6月15日，身分證字號：Ｚ0000
    00000）與陳羿（男，民國44年5月30日，香港護照號碼：K0
    0000000）DNA遺傳標記檢驗結果：(1)本系統檢驗之體染色體
    DNA點位皆無法排除陳黛妮與陳宗遠（男，民國7年1月11日
    ，身分證字號：Ｚ000000000）之血緣關係，親子關係指數（
    CPI）為72593.7142，親子關係概率（PP）為99.998622%。
    (2)本系統檢驗之體染色體DNA點位皆無法排除陳羿與陳宗遠
    之血緣關係，親子關係指數（CPI）為194899.738155，親子
    關係概率（P P）為99.999487%。(3)陳黛妮與陳羿母系遺傳
    標記粒線體D-loopDNA序列結果完全一致，不可排除兩人來
    自相同母系。2.根據以上分析結果，無法排除陳黛妮與陳羿
    具有同父同母兄妹關係。」有上開血緣鑑定報告書附卷可考
    ，堪認原告確為被告陳宗遠與被繼承人張英英之婚生子女，
    原告上開之主張應可信為真實。
  (四)從而，原告請求確認其與被告之被繼承人張英英間之親子關
    係存在，即與事實相符，應予准許。
五、本件訴訟費用應由敗訴之被告負擔。經查，原告支出第一審
    訴訟費用（裁判費）新臺幣3,000元，應由被告負擔，爰確
    定如主文第二項所示。
六、據上論結，本件原告之訴為有理由，依民事訴訟法第385條
    第1項前段、第78條、第85條第1項前段、第87條第1項，判
    決如主文。
中    華    民    國    99    年    12    月    30    日
                  家事法庭    法  官  鄭  彩  鳳
以上正本係照原本作成。
如對本判決上訴，須於判決送達後20日內向本院提出上訴狀。如
委任律師提起上訴者，應一併繳納上訴審裁判費。
中    華    民    國    99    年    12    月    30    日
                              書記官  陳  世  明

司法院資訊處製作；財團法人民間司法改革基金會備份。
